最高法院刑事判決　　　　　　　　　　　　　　　九十三年度台上字第三七二三號
　　上　訴　人　甲○○
　　　　　　　　丙○○
　　　　　　　　乙○○
右上訴人等因妨害自由案件，不服台灣高等法院台中分院中華民國九十年十月十七日
第二審判決（九十年度上訴字第九六五號，起訴案號：台灣台中地方法院檢察署八十
九年度偵字第五五六０號），提起上訴，本院判決如左：
    主  文
原判決撤銷，發回台灣高等法院台中分院。
    理  由
本件原判決引用第一審判決書記載之事實、理由，認定上訴人甲○○為向告訴人張三
格追索積欠之新台幣（下同）二百萬元債務，乃與另上訴人乙○○、丙○○共同基於
妨害自由及傷害犯意之聯絡，由甲○○於民國八十九年三月二十八日下午六時許，以
電話邀約張三格至彰化縣員林鎮○○○街三二七號三樓金歡喜ＫＴＶ二樓包廂商討還
債事宜。於當（二十八）日晚間九時許，張三格友人魏瑞芳駕駛張三格之妻張賴碧連
所有車號Ｂ５｜二一五九號自小客車搭載張三格前往上址。二人進入二樓包廂內，甲
○○、乙○○、丙○○與在場其他不詳姓名之成年人共約十餘人即將包廂門關上，要
求張三格清償二百萬元之債務。張三格表示有意見，其中一不詳姓名男子，即基於普
通傷害之犯意，持瓷杯往張三格臉部太陽穴砸下，致張三格右前額、右上眼臉、右臉
頰、鼻樑裂傷。甲○○並要張三格將上開小客車質押以為還款擔保，且要張三格以電
話聯絡乃妻將小客車原廠資料、張賴碧連身分證、印章等物備妥置於台中市○○路○
段四九０號聯邦調茶局泡沬紅茶店。丙○○復拿出事先即已寫好之協議書、借據、現
金保管條共三紙要求張三格依該內容再寫一遍並簽名其上，甲○○等人並對張三格恐
嚇稱：「這一票朋友都在跑路，沒有簽的話，包括你的朋友（指魏瑞芳）今天都不要
回去」等語，致張三格心生畏懼，無奈只得依甲○○等人所言為之。嗣乙○○復駕駛
車號Ｍ６｜二０七六號自小客車搭載甲○○及另一不詳姓名之人強押張三格，另其餘
不詳姓名之人則駕駛另輛車號ＲＩ｜七一二０號自小客車強押魏瑞芳返回台中，於取
得該Ｂ５｜二一五九號自小客車相關證件後，甲○○等人才於翌（二十九）日，凌晨
二時許，釋放張三格、魏瑞芳。魏瑞芳即送張三格到衛生署台中醫院急診就醫，在釋
放之前並脅迫張三格於翌（二十九）日攜二百萬元前去換回該Ｂ５｜二一五九號自小
客車，否則即將該車賣掉。嗣經張三格報警處理等情。因而維持第一審論處上訴人甲
○○、乙○○、丙○○共同以非法方法，剝奪人之行動自由罪刑之判決。駁回上訴人
等在第二審之上訴。固非無見。
惟查，(一)、刑法第三百零二條第一項之妨害自由罪，其犯罪行為包括「私行拘禁」、
及「以其他非法方法剝奪人之行動自由」兩種行為態樣；且所謂「以其他非法方法剝
奪人之行動自由」，係對於「私行拘禁」之補充規定，如犯罪行為已符合「私行拘禁
」之規定，即無論處「以其他非法方法剝奪人之行動自由」罪名之餘地。依原審引用
第一審判決書記載之事實，告訴人與魏瑞芳進入金歡喜ＫＴＶ二樓包廂內，上訴人等
即與在場之十餘位不詳姓名之成年人將包廂門關上，並脅迫告訴人還債，此舉是否符
合私行拘禁之要件？如已屬私行拘禁之程度，即不得論處以非法方法剝奪人之行動自
由罪名。又該事實記載，上訴人等分兩部車將告訴人、魏瑞芳強押返回台中市，此是
否已構成剝奪告訴人二人之行動自由之要件？該第一審判決書事實欄均未明白認定，
其於主文欄論處上訴人等共同以非法剝奪人之行動自由罪名，自失所依據；原審不察
，逕予引用，同屬違誤。(二)、第一審判決書理由第三段論述：「核被告甲○○、乙○
○、丙○○三人所為，均係犯刑法第三百零二條第一項非法剝奪人之行動自由罪及同
法第二百七十七條第一項之傷害罪、及第三百零五條恐嚇危害安全罪、第三百零四條
第一項強制罪，被告等所為強迫告訴人立下協議書、借據、現金保管條之使人行無義
務之事之低度行為，應為剝奪人行動自由之高度行為所吸收，不另論罪。」「被告等
所犯上開四罪間，有方法結果之牽連關係，為牽連犯，應依刑法第五十五條從一重之
刑法第三百零二條第一項非法剝奪人之行動自由罪處斷。」云云。既認不另論以強制
罪，何以又謂上訴人等所犯上開四罪間包含強制罪有牽連關係？顯然矛盾。且刑法第
三百零二條第一項及第三百零四條第一項之罪，其所保護之法益均為被害人之自由，
而私行拘禁，仍不外以強暴、脅迫為手段，其罪質本屬相同，惟第三百零二條第一項
之法定刑，既較第三百零四條第一項為重，則以私行拘禁之方法妨害人自由，縱其目
的在使人行無義務之事，或妨害人行使權利，仍應逕依第三百零二條第一項論罪，並
無適用第三百零四條第一項之餘地。前開論述認上訴人等所犯強制罪為妨害行動自由
罪所吸收云云，所持見解亦屬可議。又刑法第三百零二條第一項之妨害自由罪，原以
強暴、脅迫為構成要件，其因而致普通傷害，乃強暴之當然結果，除另有傷害之故意
外，仍祗成立該妨害自由罪，尚無同法第二百七十七條第一項之適用；另於妨害自由
行為繼續中，行為人復對被害人為恐嚇之犯行，應屬脅迫之行為，自屬包含於妨害行
動自由之犯意中，而為妨害被害人行動自由之部分行為，不能再論以恐嚇罪，亦非為
妨害行動自由罪所吸收。是上訴人等所犯傷害罪部分是否另有犯意？抑或與所犯恐嚇
罪均為妨害行動自由罪之部分行為？第一審判決書亦未詳細論述，逕謂上訴人等所犯
上述四罪間有牽連關係云云，顯屬理由不備。原審援用其理由，亦有疏誤。(三)、原審
及第一審判決書俱認定上訴人甲○○為向告訴人索債二百萬元而夥同其餘上訴人等共
同妨害告訴人行動自由，但告訴人一再堅稱渠與甲○○並無債權債務關係（見偵查卷
第二十一頁背面、第五十一頁背面），究竟告訴人有無積欠甲○○債務？數目若干？
甲○○向告訴人索債二百萬元是否合法？此與法律之適用至有關係。原審及第一審判
決書對此均未詳為審究及說明，難謂允洽。案經發回，就此與待證事實有關之情事應
予釐清。(四)、證人黃明智證述，是晚伊看到一位年輕人叫「阿吉」者因敬酒事，丟酒
杯砸傷告訴人，當時上訴人等均未到場（見第一審卷七十九頁、原審卷第八十、八十
一頁）。倘屬無訛，該黃明智目睹告訴人受傷之經過，應可證明上訴人等究竟有無傷
害告訴人之犯行。乃第一審判決理由竟謂，該等證人並未目睹所有經過之情形，而認
為黃明智之證言不可採信，亦嫌理由矛盾。原審未予糾正，亦屬違誤。上訴人等上訴
意旨，均指摘原判決不當，非無理由，應認有撤銷發回更審之原因。
據上論結，應依刑事訴訟法第三百九十七條、第四百零一條，判決如主文。
中　　　華　　　民　　　國　　九十三　　年　　　七　　　月　　二十二　　日
                              最高法院刑事第六庭
                                  審判長法官  吳　雄　銘
                                        法官  池　啟　明
                                        法官  石　木　欽
                                        法官  郭　毓　洲
                                        法官  吳　三　龍
      右正本證明與原本無異
                                              書  記  官
中　　　華　　　民　　　國　　九十三　　年　　　七　　　月　　二十八　　日
                                                                        Ｂ
